【裁判字號】    97,台上,2235
【裁判日期】    970529
【裁判案由】    貪污
【裁判全文】
最高法院刑事判決            九十七年度台上字第二二三五號
上 訴 人  福建高等法院金門分院檢察署檢察官
被    告  甲○○
上列上訴人因被告貪污案件，不服福建高等法院金門分院中華民
國九十七年三月十九日第二審判決（九十五年度上訴字第二二號
，起訴案號：福建連江地方法院檢察署九十四年度偵字第三三號
），提起上訴，本院判決如下：
    主  文
原判決撤銷，發回福建高等法院金門分院。
    理  由
本件原判決認定被告甲○○自民國八十八年間起擔任福建金門地
方法院檢察署法警兼辦連江檢察官辦公室（連江檢察官辦公室於
九十二年十二月三十一日改制為福建連江地方法院檢察署）出納
業務，負責收取刑事保證金、罰金或沒收款等公款並解繳國庫，
為依據法令從事公務之人員。九十年十二月間，被告因私人週轉
之需，乃基於意圖為自己不法所有之概括犯意，連續將其收取之
公款侵占入己，詳如原判決附表一、二所示。至九十四年二月十
四日，被告在犯罪未發覺前，向福建連江地方法院檢察署檢察長
自首，並先後繳還其所侵占之公款新台幣（下同）九十七萬七千
二百元、二十七萬二千七百元、一百五十九萬二千四百三十五元
等情。因而撤銷第一審之判決，改判仍論處被告連續依據法令從
事公務之人員，侵占公有財物罪刑。固非無見。
惟查：(一)犯貪污治罪條例第四條至第六條之罪，經宣告無期徒刑
或逾有期徒刑一年六月之刑者，不予減刑，但依同條例第十二條
規定減輕其刑者，不在此限，此觀中華民國九十六年罪犯減刑條
例第三條第一項第一款之規定自明。原判決謂被告係中華民國九
十六年罪犯減刑條例減刑基準日即九十六年四月二十四日以前，
犯貪污治罪條例第四條第一項第一款侵占公有財物罪，且依同條
例第十二條規定減輕其刑，符合中華民國九十六年罪犯減刑條例
第三條第一項第一款但書規定，應予減刑；並審酌被告犯罪一切
情狀，量處有期徒刑二年，褫奪公權二年，減為有期刑一年，禠
奪公權一年（見原判決第十二頁第六行至第二十一行）。但依原
判決認定之事實，其附表一、二所載被告侵占之金額分別為一百
五十九萬二千四百三十五元、一百二十九萬九千九百元，共計二
百八十九萬二千三百三十五元，犯罪所得已逾五萬元，何以得依
貪污治罪條例第十二條規定減輕其刑，非無疑竇；原判決對於此
項減輕其刑之事由，復未於理由內說明，尚不足為適用法律之依
據。(二)原判決事實欄記載被告在犯罪未發覺前，向福建連江地方
法院檢察署檢察長自首，並先後繳交其所侵占之公款九十七萬七
千二百元、二十七萬二千七百元、一百五十九萬二千四百三十五
元（見原判決第二頁第二十九行至第三頁第六行）。據此計算結
果，被告繳交之金額共為二百八十四萬二千三百三十五元；惟原
判決另以被告侵占其附表一、二所載公款，金額分別為一百五十
九萬二千四百三十五元、一百二十九萬九千九百元，合計全部所
得為二百八十九萬二千三百三十五元。如果無訛，被告似未繳交
其犯罪之全部所得。原判決理由又謂被告在有偵查犯罪職權之機
關知悉其犯罪前，向福建連江地方法院檢察署檢察長自首，並先
後自動繳交侵占之公款共二百八十九萬二千三百元，應依貪污治
罪條例第八條第一項規定減輕其刑（見原判決第十一頁第十九行
至第二十七行），亦與其事實欄及附表一、二記載之金額相互歧
異。實情如何，猶待查明釐清，始足為判決之基礎。(三)原判決謂
被告因財務週轉困難，其經收之公款，除用於繳納民間合會會款
外，亦投入樂透彩之購買及飲酒等，迭據其供明，足見被告係將
公款挪移己用，逕用於履行合會債務及博奕消費（見原判決第七
頁第一行至第七行）。倘若屬實，被告侵占之公款，既係以之作
為繳交合會會款、購買樂透彩及飲酒等用途，似此犯罪情狀，如
何得認為有顯可憫恕之處，判決內未進一步予以說明，遽依刑法
第五十九條規定酌減其刑，本院無從為判斷其適用法律正當與否
之依據。上訴意旨指摘原判決違背法令，尚非全無理由，應認有
撤銷發回更審之原因。
據上論結，應依刑事訴訟法第三百九十七條、第四百零一條，判
決如主文。
中    華    民    國  九十七  年    五    月  二十九  日
                      最高法院刑事第十一庭
                          審判長法官  花  滿  堂
                                法官  黃  正  興
                                法官  陳  東  誥
                                法官  林  錦  芳
                                法官  孫  增  同
      本件正本證明與原本無異
                                      書  記  官
中    華    民    國  九十七  年    六    月    二    日
                                                      Ｑ


司法院資訊處製作；財團法人民間司法改革基金會備份。
